臺灣高等法院臺南分院民事判決　94年度上字第147號
　　上　訴　人　丙○○
　　　　　　　　　　　　　之2.
　　訴訟代理人　陳忠鎣　律師
　　被 上 訴人　台南區中小企業銀行股份有限公司朴子分公司
　　法定代理人　甲○○
　　訴訟代理人　乙○○
上列當事人間請求給付借款事件，上訴人對於中華民國九十四年
六月九日臺灣嘉義地方法院第一審判決（九十四年度訴字第一號
）提起上訴，經本院於九十四年十一月十五日言詞辯論終結後，
判決如下：
      主      文
原判決廢棄。
被上訴人在第一審之訴駁回。
第一、二審訴訟費用由被上訴人負擔。
      事實及理由
一、被上訴人主張：訴外人聖龍營造有限公司（下稱聖龍公司）
    於民國九十三年一月十三日邀同上訴人丙○○為連帶保證人
    ，向渠借款新臺幣（下同）七百萬元，清償日為九十六年一
    月十三日，利息按渠銀行基準利率（貸款時為年息百分之三
    ．五三）加百分之三．七二計算，並與本金按月攤還，如遇
    基準利率及加減碼標準調整時，得隨時調整之；未按期攤還
    本息，應即喪失期限利益，視為全部到期，除應按約定利率
    付息外，如逾期在六個月以內者，按上開利率百分之十，逾
    期超過六個月者，按上開利率百分之二十加計違約金。詎聖
    龍公司自九十三年八月十三日起未依約履行繳款義務（利率
    已調整為年息百分之七．二０七），已喪失期限利益，尚欠
    本金五百七十五萬五千零八十元，及如原判決主文第一項所
    示之利息及違約金，上訴人係上開借款之連帶保證人，自應
    負連帶清償之責；為此，於原審本於消費借貸及連帶保證之
    法律關係，求為命上訴人給付五百七十五萬五千零八十元本
    金、利息、違約金之判決；原審判決後，案經上訴人提起上
    訴到院，被上訴人於本審另主張：上訴人將印章交付他人，
    即有授與代理權之表現代理適用等語，而於本審聲明：上訴
    駁回。
二、上訴人則以：訴外人聖龍公司之法定代理人戊○○，於九十
    二年十二月一日情商伊擔任聖龍公司向被上訴人借款三百萬
    元債務（下稱三百萬元借款債務）之連帶保證人，伊固曾在
    被上訴人公司之印鑑條上簽名，及同意戊○○代刻印章，在
    印鑑條、三百萬元借款債務之借據、連帶保證書上用印之事
    實，然訴外人聖龍公司另於九十三年一月十三日向被上訴人
    借款七百萬元債務（下稱七百萬元借款債務）時，伊明確拒
    絕擔任連帶保證人，亦未在系爭七百萬元借據上簽名、蓋章
    ，並否認系爭七百萬元借據上之印文為真正等語置辯。嗣原
    審判決後，案經上訴人提起上訴到院，另抗辯：伊並未於被
    上訴人公司之對保人員所示之時間參與對保，且系爭七百萬
    元借款債務之借據、連帶保證書上簽名欄、對保欄所示之署
    押，亦非伊所親簽，且與印鑑條上伊所親簽者明顯不同，證
    人證述與事實不符，不足採信等語，並聲明：(一)原判決廢棄
    。(二)被上訴人在第一審之訴駁回。(三)第一、二審訴訟費用由
    被上訴人負擔。
三、被上訴人主張訴外人聖龍公司於九十三年一月十三日向渠借
    款七百萬元，訴外人聖龍公司自九十三年八月十三日起未依
    約履行繳款義務，已喪失期限利益，尚欠本金五百七十五萬
    五千零八十元，及如原判決主文第一項所示之利息、違約金
    等情，固據被上訴人於原審提出系爭七百萬元借款債務借據
    ，及借款戶貸放利率明細表、繳納明細查詢單、分期償還放
    款帳等件為證（原審卷五頁至十頁），並經本院依職權調閱
    被上訴人另案向台灣嘉義地方法院聲請對於聖龍公司、戊○
    ○、吳振安、蔡垂山、王志嘉及上訴人等人核發支付命令，
    經該院以九十三年度促字第一六八四三號受理之支付命令聲
    請事件卷宗（除上訴人外，其餘債務人因未聲明異議而確定
    ）查明屬實，有上開卷宗在卷可按，復為上訴人所不爭，堪
    信為真實；另被上訴人主張系爭七百萬元借款債務係以上訴
    人為連帶保證人，則為上訴人否認，並以上情置辯，是本件
    訴訟首應審究者，厥為上訴人是否擔任系爭七百萬元借款債
    務之連帶保證人？上訴人是否已於系爭七百萬元借款債務之
    借據、連帶保證書上用印或簽名？上開事實之真正，應由何
    造負舉證之責？
四、按當事人主張有利於己之事實者，就其事實有舉證之責任，
    民事訴訟法第二百七十七條前段定有明文；至按民事訴訟法
    第三百五十八條第一項規定：私文書經本人或其代理人簽名
    、蓋章，得推定私文書為真正者，係以私文書確經本人或代
    理人簽名、蓋章之事實，於兩造間已無爭執者而言，若訴訟
    當事人否認私文書上簽名、蓋章之真正，自無上開條文規定
    之適用；本件上訴人自始否認擔任系爭七百萬元借款債務之
    連帶保證人，並抗辯上開七百萬元借款債務之借據、連帶保
    證書上「丙○○」署押及印文之真正，被上訴人主張系爭七
    百萬元借款債務之借據及連帶保證書上印文與印鑑條上之印
    文相符，系爭借據及連帶保證書即應推定為真正等語，揆諸
    上開說明，即嫌速斷，而無足採；是被上訴人就主張上訴人
    已在系爭七百萬元借款債務之借據、連帶保證書上簽名、蓋
    章，及同意連帶保證人等有利於已之事實，自應首先負舉證
    之責。
五、被上訴人就上揭主張有利於己之事實，固提出系爭七百萬元
    借款債務之借據、連帶保證書原本，及以證人戊○○及被上
    訴人公司承辦人員丁○○於原審及本院審理時之證述為其證
    據方法，惟查：
（一）訴外人聖龍公司先後於九十二年十二月一日、九十三年一
      月十三日，各向被上訴人借款三百萬元及七百萬元，其中
      三百萬元借款債務並由訴外人戊○○、吳振安、蔡垂山、
      丙○○、王志嘉等人為連帶保證人，借據及連帶保證書上
      除有各債務人之署押、印文外，連帶保證書上之對保欄並
      註記對保日期（除丙○○之對保日期為九十二年十一月二
      十九日外，其餘均為同年月二十八日），並由對保人丁○
      ○簽名、蓋章；另外七百萬元借款債務之借據、連帶保證
      書上載明連帶保證人亦為戊○○、吳振安、蔡垂山、王志
      嘉及上訴人丙○○名義，借據及連帶保證書上除有各債務
      人之署押、印文外，連帶保證書上之對保欄並註記對保日
      期（對保日期均為九十三年一月九日），並由對保人丁○
      ○簽名、蓋章等情，此有被上訴人於原審提出之系爭二筆
      借款債務之借據、連帶保證書、及上訴人之印鑑條原本附
      於原審卷證物袋（本院另行影印附於本審卷五十頁至五三
      頁）可參。
（二）再上開三百萬元借款債務與七百萬元借款債務之借據、連
      帶保證書及印鑑條上「丙○○」之印文，經本院受命法院
      於九十四年九月二十九日行準備程序時當庭勘驗，經以對
      角線折疊方式比對結果，不論正面、反面皆相吻合乙節，
      固有上揭準備程序筆錄在卷可參（本審卷三七頁），惟系
      爭七百萬元借款債務之借據、連帶保證書上之上訴人簽名
      則與另筆三百萬元借款債務之借據、連帶保證書及印鑑條
      上「丙○○」之簽名明顯不同者，復經本院於九十四年十
      一月十五日行言詞辯論時，當庭勘驗明確（本審卷五九頁
      ）；是上開三百萬元借款債務與七百萬元借款債務之借據
      、連帶保證書、印鑑條上上訴人簽名既有明顯差異，按諸
      常情，應非出自同一人先後簽名者，應可肯認。
（三）證人即被上訴人公司承辦系爭二筆借款債務之對保業務人
      員丁○○於原審法院審理時固供證：「（系爭七百萬元借
      款債務）對保都是在九十三年一月九日同一天，保證人陸
      陸續續過來戊○○住處。丙○○當天有去戊○○住處，我
      有核對他的身分證後，由丙○○在借據的連帶保證人欄簽
      名，印章是我蓋的，是誰拿給我蓋的，我沒有注意。蓋完
      印章之後，我又將印章放回桌上。」、「在九十二年十一
      、二月間借款三百萬時，有簽立印鑑卡，也是在同樣的地
      方對保，那次也是陸陸續續過來簽，丙○○也是最後一個
      過來簽名的，那次印章也是放在桌上，我拿來蓋的。」等
      語（原審卷五０頁至五一頁）。嗣於本院受命法官九十四
      年十月二十日行準備程序時復到場供證：「三百萬元、七
      百萬元都是我在戊○○的家裡對保，對保時三百萬元這一
      筆的人，戊○○簽完後，吳振安、蔡垂山、王志嘉等人是
      當天陸陸續續過來戊○○家簽的，丙○○是隔天在戊○○
      家簽的，我回去銀行後再押日期。七百萬元部分也是在戊
      ○○家，五個人陸陸續續來對保，對保之後他們本人都有
      簽名、印章是我蓋的。對保日期是簽完之後再寫的，對保
      當天應是放假日。我對保時每個人都有拿身分證給我看，
      核對身分證上的照片與本人有一致，我才讓他們簽名。借
      據上對保欄及當事人欄的簽名都是同時簽名、蓋章，七百
      萬元借據上的『丙○○』名字是她自己寫的。」等語（本
      審卷四四頁至四五頁）。
（四）至於證人即主債務人聖龍公司法定代理人戊○○於原審法
      院審理時雖供陳：「當初丙○○有簽名蓋章，（三百萬元
      借據上印章）印章是經過丙○○的授權，銀行一起刻的。
      」等語（原審卷三七頁、三八頁），繼則於本院本院受命
      法官九十四年十月二十日行準備程序時到場供證：「對保
      人員是當天押日期，三百萬元這筆，銀行對保人員是當場
      押日期；七百萬元這一筆，銀行人員有到場對保，我的部
      分對保人員當場有押日期，我先生也有對保，丙○○、蔡
      垂山、王志嘉等都有在場，我們五個人的印章都是對保人
      員對保之後一起蓋的。」等語（本審卷四三頁至四四頁）
      。
（五）綜合上情以觀，證人即對保人員丁○○及主債務人聖龍公
      司之法定代理人戊○○雖均證述：上訴人本人確於系爭七
      百萬元借款債務之借據、連帶保證書上簽名，及由對保人
      員丁○○於簽名當日押上對保日期等語，然上開七百萬元
      借款債務之借據及連帶保證書上之上訴人署押，與上訴人
      自陳真正之三百萬元借款債務之借據及連帶保證書、印鑑
      條上署押，並非出自同一人之筆跡者，已如上述，其二人
      之上開證述是否屬實，已非無疑；參以對保人員丁○○另
      供證系爭七百萬元借款債務之對保日為放假日等語，惟證
      之日曆表所示，九十二年十一月二十九日為星期六，九十
      三年一月九日則為星期五，並非例假日，益見證人丁○○
      上開供證與明顯事實有違，其供證上訴人確係經其核對身
      分證後，再親自簽名云云，既與事實大相逕庭，即無足採
      ；堪信上訴人抗辯其就系爭七百萬元借款債務並未親自簽
      名及與被上訴人人員對保者，尚非無據；究竟實情如何，
      亦難僅憑系爭七百萬元借款債務上之借據上訴人印文為真
      正，遽認上訴人即有同意就系爭七百萬元借款債務負連帶
      保證之責。此外證人丁○○、戊○○均證述：印章均係對
      保人員丁○○蓋的等語無訛，證人戊○○於原審法院審理
      時並供陳：（三百萬元借據上）印章是經過丙○○的授權
      ，銀行一起刻的。」等語，是縱上訴人確有授權他人代刻
      印章，其授權使用之效力應僅及於上開三百萬元借款債務
      而已，被上訴人既未提出其他積極證據以資證明上訴人有
      何授權他人代蓋印文之事實，本件上訴人復未在系爭七百
      萬元借款債務之借據及連帶保證書上簽名，乃被上訴人僅
      以系爭七百萬元借款債務之借據及連帶保證書上之上訴人
      印文與留存之印鑑條上印文為真正，逕認上訴人即有同意
      擔任本件借款債務之連帶保證人云云，亦嫌速斷，而不足
      採。
六、第按由自己之行為表示以代理權授與他人者，對於第三人應
    負授權人之責任，必須本人有表見之事實，足使第三人信該
    他人有代理權之情形存在，始足當之。我國人民將自己印章
    交付他人，委託該他人辦理特定事項者，比比皆是，倘持有
    印章之該他人，除受託辦理之特定事項外，其他以本人名義
    所為之任何法律行為，均須由本人負表見代理之授權人責任
    ，未免過苛（最高法院七十年台上字第六五七號判例參照）
    ；被上訴人雖主張：上訴人將印章交給他人，亦有授與代理
    權之表現代理適用云云；惟查：證人即被上訴人公司之對保
    人員丁○○供證：「印章是我蓋的，誰拿給我蓋的，伊沒有
    注意。蓋完印章之後，我又將印章放回桌上」等語，證人戊
    ○○亦供證：（三百萬元借據上）印章是經過丙○○的授權
    ，銀行一起刻的。」等語，已如上述，是上訴人於系爭七百
    萬元借款債務之對保日既未到場，其所有印章竟無端出現在
    對保現場，已有可疑，被上訴人據以主張係上訴人交付他人
    保管云云，亦嫌速斷；況不論上訴人所有如印鑑條所示之印
    章是否確係交由他人保管，然上訴人所以授權他人代刻上開
    印章目的，僅在辦理另筆三百萬元借款債務之連帶保證事宜
    而已，其授權代刻印章之使用之效力應僅及於三百萬元借款
    債務一筆而已；被上訴人主張因上訴人交付印章予訴外人戊
    ○○，即有表現代理效力之適用云云，不惟無相當事證足資
    佐證，已難遽信，縱然確有交付他人保管之事實，上訴人授
    權他人代刻及保管印章之目的，既在辦理另筆三百萬元借款
    債務事宜而已，就系爭七百萬元借款債務之連帶保證部分，
    即不能要求上訴人負表現代理之授權人責任，揆諸上開說明
    ，自無表現代理之適用益明；被上訴人上開主張亦無足採。
七、綜上，本件上訴人既未在系爭七百萬元借款債務之借據上簽
    名、蓋章，亦無證據足資證明上訴人同意連帶保證訴外人聖
    龍公司之系爭七百萬元借款債務，復無表現代理情形，不負
    連帶保證責任；被上訴人主張訴外人聖龍公司未按期清償本
    息，已喪失期限利益，尚欠五百七十五萬五千零八十元本金
    ，及如原判決主文第一項所示之利息及違約金，應由上訴人
    負連帶清償之責，而本於消費借貸及連帶保證之法律關係，
    於原審求為命上訴人如數給付之判決，即屬無據，不應准許
    ；原審遽准如數給付，自有未洽；上訴意旨指摘原判決不當
    ，求予廢棄改判，為有理由，自應由本院予以廢棄改判如主
    文第二項所示。
八、本件事證已臻明確，上訴人請求就系爭借據及連帶保證書之
    上訴人簽名部分囑託鑑定者，本院認無必要；此外兩造其餘
    攻擊防禦方法之陳述，與判決結果並無影響，爰不一一論述
    ，併此敘明。
九、據上論結，本件上訴為有理由，依民事訴訟法第四百五十條
    、第七十八條，判決如主文。
中　　華　　民　　國　　94　　年　　11　　月　　29　　日
                    民事第二庭  審判長法　官  丁  振  昌
                                      法　官  李  素  靖
                                      法　官  李  文  賢
上為正本係照原本作成。
如對本判決上訴，須於判決送達後20日內向本院提出上訴狀，未
表明上訴理由者，應於上訴後20日內，向本院提出理由書（須附
繕本）。
中　　華　　民　　國　　94　　年　　11　　月　　30　　日
                                      書記官　劉　清　洪
                                                   K
